【裁判字號】    95,重訴,341
【裁判日期】    951221
【裁判案由】    損害賠償
【裁判全文】
臺灣板橋地方法院民事判決             95年度重訴字第341號
原      告  丁○○
訴訟代理人  黃重鋼律師
            林上鈞律師
被      告  乙○○
被      告  甲○○
前列二人共同
訴訟代理人  郭宏義律師
            洪志麟律師
上列當事人間請求損害賠償事件，經本院於民國95年12月7日言
詞辯論終結，判決如下：
    主  文
被告乙○○應給付原告新台幣參佰萬元及自民國95年9 月1 日起
至清償日止按年息百分之五計算之利息。
被告乙○○應於原告將坐落台北縣土城市○○○路63號房屋及台
北縣土城市○○○段石壁寮小段172 地號所有權應有部分12分之
一之所有權移轉登記予被告乙○○並將其與訴外人華南銀行就前
揭房地所為之抵押權設定登記塗銷之同時再給付原告新台幣伍佰
萬元。
原告其餘之訴駁回。
訴訟費用由被告乙○○負擔十分之六，餘由原告負擔。
本判決第一項於原告以新台幣壹佰萬元供擔保後，得為假執行，
如被告乙○○以新台幣參佰萬元為原告預供擔保，免為假執行。
本判決第二項於原告以新台幣壹佰陸拾柒萬元供擔保後，得為假
執行，如被告乙○○以新台幣伍佰萬元為原告預供擔保，免為假
執行。
原告其餘假執行之聲請駁回。
    事實及理由
一、原告起訴主張：坐落台北縣土城市○○○路63號、63-1號房
    屋及基地原為被告乙○○、甲○○單獨所有，被告將二間房
    屋打通出售，並分別與原告及原告之配偶陳雪嬌各自訂約，
    被告乙○○就前揭63號房屋，向原告訛稱其以63號房地向第
    一銀行抵押借款之債務僅餘新台幣（下同）1327萬元左右，
    此部分由原告向銀行貸款清償，其餘買賣價金分期支付，原
    告亦同意之。豈料原告與配偶各交付價金五百萬元與被告二
    人後，原告要向華南銀行申請轉貸以代償被告乙○○所欠第
    一銀行之借款債務時，第一銀行告知原告稱「系爭63號房屋
    之抵押權擔保範圍，除乙○○於86年10月23日借款之1800萬
    元外，乙○○另於89年5 月29日簽署保證書連帶保證訴外人
    九光生物科技股份有限公司之借款債務2760萬元，抵押債務
    非被告乙○○所稱之1327萬元而已，因此第一銀行無法同意
    由原告向華南銀行貸款1327萬元代為清償而塗銷被告乙○○
    所為之抵押權設定登記」，原告要求被告乙○○出面塗銷其
    與第一銀行所為之抵押權設定登記，被告竟以63號、63-1號
    房地已經過戶為由，拒絕向第一銀行清償另一筆2760萬元抵
    押債務，也不同意返還500 萬元價金，經原告發函催告被告
    乙○○塗銷抵押權設定登記，被告仍置之不理。因被告乙○
    ○不再繳交63號房地貸款，導致第一銀行向法院聲請獲准拍
    賣抵押物裁定。被告乙○○為出賣人，負有塗銷抵押權設定
    登記之義務，其未履行，原告業以存證信函催告之，被告乙
    ○○經催告仍未履行，原告以起訴狀繕本之送達，作為解除
    63號房地買賣契約之意思表示，被告乙○○應返還原告已交
    付之500 萬元價金以回復原狀。又依買賣契約第8 條第2 項
    約定「若乙方（即被告）違約，則乙方應將其所收款項於十
    日內加倍返還甲方，以為違約損害賠償」，茲被告違約不履
    行塗銷抵押權設定登記之義務，原告迫於無奈而解約，被告
    應將所受領之500 萬元價金加倍返還原告作為損害賠償。被
    告甲○○與被告乙○○共同施用詐術（縱無故意亦有過失）
    ，使原告陷於錯誤相信63號房地抵押擔保債務僅餘1327萬元
    而買受，致原告損失500 萬元，被告二人應對其共同侵權行
    為，負連帶賠償責任。並聲明：被告乙○○應給付原告1500
    萬元，其中500 萬元由被告甲○○連帶給付之，及均自書狀
    繕本送達之翌日起至清償之日止，按年息百分之五計算之利
    息。願供擔保，請准宣告假執行。
二、被告則以：原告與被告乙○○就坐落台北縣土城市○○○路
    63號房地成立買賣契約，價金1550萬元。被告於95年5 月25
    日已將系爭房地移轉所有權登記予原告，並於同年7 月6 日
    辦理交屋，原告亦依契約第3 條約定支付第一、二、三期價
    金共213 萬元。至於第四期款項，依契約第3 條第4 款約定
    ，由原告向銀行申請貸款，俟銀行撥款時，代清償被告乙○
    ○向第一銀行抵押借貸未償之餘額1327萬元，並塗銷抵押權
    登記。惟原告擬以貸款代償被告乙○○上開借款時，第一銀
    行竟以被告乙○○另擔任訴外人九光生物科技股份有限公司
    之連帶保證人，尚有保證債務2760萬元未償為由，拒絕原告
    僅清償1327萬元後塗銷系爭63號房地之抵押權設定登記，經
    被告與第一銀行溝通，均無效果，第一銀行遂聲請拍賣系爭
    房地，被告為免原告受到損害，乃主動於95年7 月28日致函
    原告，表示願意退還已收價金213 萬元及遲延利息，惟遭原
    告拒絕。被告乙○○於95年4 月時，尚積欠第一銀行000000
    00元，而系爭不動產買賣契約所以約定為1550萬元，乃係被
    告乙○○希冀藉由原告給付之價金，清償「自己」積欠第一
    銀行之貸款，並塗銷抵押權之設定，實無預見第一銀行日後
    竟以訴外人九光公司之債務尚未清償為由，拒絕塗銷系爭房
    地之抵押權設定登記。抑且，被告乙○○於知悉第一銀行拒
    絕塗銷抵押權設定登記時，旋於95年7 月21日以存證信函告
    知原告，請其暫勿裝修房屋，並於同年7 月28日函請原告表
    示願意退還已收房款及遲延利息，充分展現解決問題之誠信
    ，益證被告乙○○並無任何詐欺或矇騙之意圖。原告指被告
    縱無故意亦有過失乙節，令人甚難想像，原告亦未舉證其究
    係何種權利受到侵害，自與侵權行為之要件不符。又原告與
    乙○○簽訂不動產買賣契約，被告甲○○與訴外人陳雪嬌訂
    約，二者契約當事人標的、價金均不相同，被告甲○○並無
    對原告施用任何詐術，原告主張被告甲○○應負共同侵權行
    為責任，亦屬無據。被告乙○○僅收受原告213 萬元，原告
    主張被告乙○○收受500 萬元價金，與事實不符，蓋依原告
    與被告乙○○簽訂之不動產買賣契約書第3 條「價款給付」
    第1 、2 、3 款，被告僅收原告第一、二、三期之價金，分
    別為100 萬元、63萬元、50萬元，合計213 萬元，若依原告
    之主張其已給付被告500 萬元，則連同第4 期貸款1327 萬
    元及尾款10萬元，則為1837萬元，豈非超過原訂契約總價
    1550萬元，不合事理。原告固提出「收受款記錄表」，上載
    被告乙○○簽收三張票據金額共500 萬元，並代理另一被告
    甲○○簽收另三張票據金額共計500 萬元，而主張被告乙○
    ○已收受500 萬元價金云云。惟查，系爭兩份不動產買賣契
    約，前三期付款之總合，即為1000萬元，是故，被告乙○○
    收取上開六張支票金額總計1000萬元，其中213 萬元為原告
    支付之買賣價金，另787 萬元則為陳雪嬌支付予被告甲○○
    之買賣價金，僅因原告交付價金支票時，未依契約金額簽發
    ，至造成簽收金額與契約不符之情形，原告以此主張被告乙
    ○○已收受500 萬元價金乙節，與事實不符。是以，本件不
    動產買賣契約，縱經原告解除，被告乙○○應返還之金額亦
    僅為213 萬元。原告另主張被告乙○○應給付1000萬元之違
    約金，與契約約定不符，蓋依契約第8 條第2 項之文義，係
    屬「保留解除權」之約定，係指乙方於訂約後悛悔不賣，應
    加倍退還所收款項，始得解除契約。雖本條項中無「解除契
    約」字樣，惟由其文字內容明載「若標的物業經移交，且產
    權登記予甲方或甲方指定人時，甲方應無條件返還並移轉登
    記予乙方」，即可證明此乃「保留解除權」之約定，否則契
    約若未解除，應繼續請求履行契約，端無回復原狀返還已受
    領之標的物之理。被告並未行使契約第8 條第2 項之解除權
    ，本件無該條之適用，況且被告解除契約之生效要件必須「
    自動」加倍返還所收款項，原告無權依該約定強令被告加倍
    給付。原告解除契約，其所受損害包括已交付價金213 萬元
    及自交付時起算之遲延利息（若從95年4 月18日算至95年11
    月18日止，以年息5%計算，其利息損失為62125 元），以及
    訂約、解約之勞費約三萬元、系爭房地之租金損失約81891
    元，是原告僅受144019元之損失，縱按原告已收價金213 萬
    元作為違約金，亦屬過高，應予核減。又系爭63號房地，目
    前並未經銀行或其他第三人查封，無不能返還之情事，準此
    ，原告解除系爭63號房地之買賣契約，被告乙○○固應返還
    先前已受領之價金213 萬元，惟原告亦負有回復原狀之義務
    ，是被告乙○○行使同時履行抗辯權，於原告返還系爭63號
    房地所有權及將其與訴外人華南銀行所為之抵押權設定登記
    塗銷前，拒絕返還已受領之價金等語置辯。並聲明：原告之
    訴及假執行之聲請駁回。如受不利判決，願供擔保請准宣告
    免為假執行。
三、本件之爭點為：系爭買賣契約是否業經解除？被告乙○○應
    返還之價金為多少？原告請求之違約金是否過高？被告甲○
    ○是否應負共同侵權行為責任？
  １系爭買賣契約是否業經合法解除？
    經查：本件原告與被告乙○○就坐落台北縣土城市○○○路
    63號建物及基地持分成立買賣契約，契約第三條第四款並約
    定「甲方（即原告）名義向銀行貸款，俟貸款銀行撥款時，
    代清償乙方（即被告）目前向第一銀行借款未償金額約新台
    幣壹仟參佰貳拾柒萬元（實際金額以清償金額為準），視為
    買賣價款之一部分」，有買賣契約書可稽。原告向訴外人華
    南銀行貸款代償被告乙○○上開借款時，第一銀行以被告乙
    ○○另擔任訴外人九光生物科技股份有限公司之連帶保證人
    ，尚有保證債務2760萬元未償為由，拒絕原告僅清償1327萬
    元後塗銷系爭63號建物之抵押權設定登記，是原告所取得之
    系爭房地所有權，目前仍存有被告乙○○與第一銀行所為之
    抵押權設定登記，第一銀行並就系爭63號房地向法院聲請拍
    賣抵押物裁定。按出賣人應擔保第三人，就買賣之標的物，
    對於買受人不得主張任何權利，民法第349 條定有明文。查
    兩造約定原告代償之金額僅為1327萬元，是被告乙○○另擔
    任訴外人九光生物科技股份有限公司之連帶保證人所負之保
    證債務2760萬元，依約應由被告乙○○清償以塗銷其與第一
    銀行所為之抵押權設定登記，其未能清償塗銷，致原告所取
    得之所有權受到此抵押權之限制。依民法第民法第353 條規
    定「出賣人不履行第348 條至第351 條所定之義務者，買受
    人得依關於債務不履行之規定，行使其權利」，原告就被告
    乙○○應塗銷抵押權設定登記，已發存證信函定期催告被告
    履行，有原證六之存證信函足憑，被告乙○○亦自承有收到
    該存證信函，被告乙○○迄今仍未履行，第一銀行已將系爭
    63號房地聲請拍賣抵押物，抵押權擔保債權金額為2700萬元
    ，已超過系爭63號房地之價值，原告購買該房地已無實益，
    是原告以起訴狀繕本送達被告乙○○作為解除契約之意思表
    示，合於民法第254 條之規定，系爭買賣契約業經合法解除
    。
  ２被告乙○○應返還之價金為多少？
    按契約解除時，當事人雙方回復原狀之義務，由他方所受領
    之給付物，應返還之，民法第259 條第1 款定有明文。原告
    主張被告乙○○就系爭63號房地已收取價金五百萬元，請求
    被告乙○○返還該五百萬元等情，被告則辯稱：63號與63號
    之1之房地買賣價金，依契約之約定，前三期付款總合為
    1000萬元，其中213 萬元屬原告應支付之買賣價金，另787
    萬元則為陳雪嬌應支付予被告甲○○之買賣價金，因原告交
    付價金支票時，未依契約金額簽發，造成簽收金額與契約不
    符之情形，原告主張被告乙○○已收受500 萬元價金，與事
    實不符等語。經查：系爭63號房地與63號之1 房地之價金給
    付情形，如原證五之收受款記錄表所示，該收受款記錄表有
    二張，每張簽收金額各計為500 萬元，一張由被告乙○○簽
    收，另一張由被告乙○○代被告甲○○簽收，依其分開記錄
    之形式，自可得知63號與63號之1 房地各自收受500 萬元之
    價金，此亦據證人丙○○代書證述在卷（見本院卷第96頁）
    ，被告乙○○雖辯稱：依契約之約定，前三期付款總合為
    1000萬元，其中213 萬元屬原告應支付之買賣價金，另787
    萬元則為陳雪嬌應支付予被告甲○○之買賣價金等語，惟實
    際收款之情形，已如收受款記錄表所載及證人丙○○所證述
    ，固然與契約約定付款情形不同，但亦不能否定被告乙○○
    就系爭63號房地已收500 萬元之事實。系爭63號房地買賣契
    約業經解除，依民法第259 條第1 款之規定，被告乙○○應
    返還所收價金500 萬元。末按契約解除，雙方互負回復原狀
    之義務，民法第259 條定有明文，此項互負之義務，依同法
    第261 條準用第264 條之規定，於他方未為對待給付前，得
    拒絕自己之給付（最高法院44年台上字第702 號判例）。本
    件被告乙○○行使同時履行抗辯權，於原告返還系爭63號房
    地所有權及將華南銀行所為之抵押權設定登記塗銷前，拒絕
    返還已受領之價金，揆諸判例意旨，被告乙○○行使同時履
    行抗辯，自屬有據。是被告乙○○應於原告將系爭房地所有
    權移轉登記予被告乙○○並將其與訴外人華南銀行所為之抵
    押權設定登記塗銷之同時給付原告500 萬元。
  ３原告請求之違約金是否過高？
    原告主張：依據兩造所訂之買賣契約第8 條第2 項約定「若
    乙方（即被告）違約，則乙方應將其所收款項於十日內加倍
    返還甲方，以為違約損害賠償」，請求被告將所受領之500
    萬元價金加倍返還原告作為損害賠償等情，被告則以：契約
    第8 條第2 項之文義，係屬「保留解除權」之約定，係指乙
    方於訂約後悛悔不賣，應加倍退還所收款項，始得解除契約
    。本件被告並未行使契約第8 條第2 項之解除權，自無該條
    之適用，況且乙方解除契約之生效要件必須「自動」加倍返
    還所收款項，原告無權依該約定強令被告加倍給付等語置辯
    。經查：第8 條第2 項一開始即明定「本約簽訂後，甲乙雙
    方均不得有悛悔或不履行情事」，之後規範「甲方違約，則
    乙方得沒收甲方所付款項」，「如乙方違約，乙方應將其所
    收款項於十日內加倍返還甲方，以為違約損害賠償」，是該
    條項為損害賠償額預定性之違約金性質。被告辯稱：該條款
    是約定被告得加倍退還價金，單方解除契約云云，顯然與此
    段文義違背，所辯自不可採。被告乙○○未清償其擔任訴外
    人九光生物科技股份有限公司之連帶保證人債務，致第一銀
    行所為之抵押權設定登記未能塗銷，應認為被告未履行出賣
    人之義務，而有違約之事由，依第8 條第2 項「如乙方違約
    ，乙方應將其所收款項於十日內加倍返還甲方，以為違約損
    害賠償」之約定，原告請求被告乙○○支付違約金，自屬有
    據。被告復辯稱：原告解除契約，其所受損害包括已交付價
    金213 萬元及自交付時起算之遲延利息62125 元，以及訂約
    、解約之勞費約三萬元、系爭房地之租金損失約8189 1元，
    是原告僅受144019元之損失，縱按原告已收價金213 萬元作
    為違約金，亦屬過高，應予核減等語。按約定之違約金額過
    高者，法院得減至相當之數額，民法第252 條定有明文。而
    當事人約定契約不履行之違約金過高者，法院得依一般客觀
    事實、社會經濟狀況及當事人所受損害情形，以為酌定標準
    （最高法院49年台上字第807 號判例參照）。經查：原告目
    前雖已取得系爭63號房地所有權，惟因被告乙○○未能塗銷
    抵押權設定登記，由抵押權人第一銀行聲請拍賣抵押物，原
    告未能使用系爭房屋，固然受有損害，參酌目前台北縣土城
    市租金行情，住家每坪約661 元（見卷附第113 頁），系爭
    房屋（含一至四樓、地下層、附屬建物）面積共501.42 平
    方公尺（見買賣契約第一條），約151.68坪，系爭訴訟事件
    一、二審繫屬期間約二年，原告可能受有相當於租金之損失
    為0000000 元（661x151.68x12x2=0000000）， 加上原告尚
    須給付繳納地價稅、房屋稅及其他維護房屋之費用、系爭房
    地價額、一般客觀事實、社會經濟狀況及其他原告可能受到
    之損害等情形，認本件違約金核定為300 萬元為妥適。是原
    告請求被告乙○○給付300 萬元之違約金，為有理由，應予
    准許，逾此範圍，為無理由，應予駁回。
  ４被告甲○○是否應負共同侵權行為責任？
    原告就被告甲○○與被告乙○○共同故意隱匿或過失未告知
    關於系爭63號房地抵押權所擔保之債務範圍包括被告乙○○
    擔任訴外人九光生物科技股份有限公司之連帶保證債務乙節
    ，並未舉證以實其說，原告請求被告甲○○負共同侵權行為
    責任，洵屬無據，應予駁回。
四、綜上，原告以被告乙○○經定期催告仍未履行塗銷抵押權設
    定登記之義務，以起訴狀繕本之送達被告乙○○作為解除契
    約之意思表示，合於民法第254 條之規定，系爭買賣契約業
    經合法解除。被告乙○○應返還其所收之價金500 萬元，就
    此部分價金之返還，被告乙○○行使同時履行抗辯權，於原
    告返還系爭63號房地所有權及將華南銀行所為之抵押權設定
    登記塗銷前，拒絕返還已受領之價金，洵屬有據。原告依據
    兩造所訂之買賣契約第8 條第2 項約定，得請求違約金300
    萬元。是原告得請求被告乙○○給付300 萬元及自民國95年
    9 月1 日即起訴狀繕本送達翌日起至清償日止按年息百分之
    五計算之利息，被告乙○○並應於原告將系爭房地所有權移
    轉登記予被告乙○○並將其與訴外人華南銀行就系爭房地所
    為之抵押權設定登記塗銷之同時再給付原告500 萬元。逾此
    範圍之請求，為無理由，應予駁回。原告請求被告甲○○負
    共同侵權行為責任，為無理由，不應准許。
五、原告及被告乙○○均陳明願供擔保，聲請宣告假執行或免為
    假執行，經核原告勝訴部分，合於法律規定，爰分別酌定相
    當之擔保金額宣告之；原告其餘假執行之聲請，因訴之駁回
    而失所依據，不予准許。
六、結論：原告之訴為一部有理由，一部無理由，依民事訴訟法
    第79條、第390 條第2 項、第392 條，判決如主文。
中    華    民    國    95    年    12    月    21    日
                  民事第三庭法  官  陳映如
以上正本係照原本作成
如對本判決上訴，須於判決送達後20日內向本院提出上訴狀
中    華    民    國    95    年    12    月    21    日
                            書記官  李錦輝


司法院資訊處製作；財團法人民間司法改革基金會備份。
